【裁判字號】    97,訴,1613
【裁判日期】    970613
【裁判案由】    清償債務
【裁判全文】
臺灣臺北地方法院民事判決              97年度訴字第1613號
原      告  丁○○
            丙○○
共      同
訴訟代理人  袁曉君律師
            乙○○
複 代理 人  洪志文律師
被      告  甲○○
兼 上1  人
法定代理人  己○○○
                        6
共      同
訴訟代理人  林銘龍律師
            庚○○
                        3
上列當事人間清償債務事件，本院於民國97年5 月15日言詞辯論
終結，判決如下：
    主      文
原告之訴及假執行之聲請均駁回。
訴訟費用由原告負擔。
    事實及理由
一、原告主張：緣訴外人郭文得與原告係兄弟，自幼因小兒麻痺
    肢體殘障，母親要求其他兄弟對其特別照顧，訴外人郭文得
    自幼及長均無工作，僅掛名擔任原告丁○○成立之統得營造
    有限公司負責人，支領車馬費。訴外人郭文得於民國85年間
    起，以投資為由，陸續向原告丁○○、丙○○各借款新臺幣
    （下同）100 萬元、150 萬元，另私下向母親戊○○○借款
    311 萬2000元支應購買臺北縣三重市○○○街57號2 樓房屋
    、股票、越南觀光及相親、出國等費用。戊○○○因感年邁
    ，遂應原告要求，於91年12月25日會同訴外人郭文得簽訂協
    議書，載明訴外人郭文得向母親借款之311 萬2000元，由三
    方均分，並將戊○○○對訴外人郭文得之債權各轉讓100 萬
    元予原告2 人，約明訴外人郭文得應分別向原告丁○○、丙○○各償還200 萬元、250 萬元，並給予5 年還款寬限期限
    ，即於96年12月25日清償。詎訴外人郭文得於94年7 月2日
    死亡，被告黃氏金巒、甲○○分別為訴外人郭文得之配偶及
    子女，爰依協議書、繼承法律關係，請求被告連帶給付上款
    。併聲明：(一)被告應連帶給付原告丁○○200 萬元及起訴狀
    繕本送達翌日起至清償日止，按年息百分之五計算之利息。
    (二)被告應連帶給付原告丙○○200 萬元，及自起訴狀繕本送
    達翌日起至清償日止，按年息百分之五計算之利息。(三)願供
    擔保請准宣告假執行。
二、被告則以：原告所提各項證據僅能證明戊○○○確曾提領現
    金，但不能證明係借貸予訴外人郭文得，退步言，縱使訴外
    人郭文得曾向戊○○○取得上開款項，父母照顧子女而幫子
    女出資置產或結婚，亦屬常見，非謂戊○○○與訴外人郭文
    得間有借貸關係；且訴外人郭文得生前，原告均未向郭文得
    或伊等主張借貸關係，伊等復未聽聞郭文得談及此事，否認
    兩造間有上開借貸關係；上開協議書上郭文得之印文並非真
    正，實係原告為阻止伊等取得訴外人郭文得遺產，刻意偽造
    之文件等語置辯。併聲明：(一)原告之訴及假執行之聲請均駁
    回。(二)如受不利判決，願供擔保請准宣告免假執行。
三、查：被告係訴外人郭文得之妻女，郭文得於94年7 月2 日死
    亡，為兩造所不爭執，且有郭文得除戶戶籍謄本、繼承系統
    表可稽（見北調卷第6 至9 頁），應信為真。原告主張訴外
    人郭文得分別向丁○○、郭文得及戊○○○借款，嗣戊○○○將其對郭文得之債權各轉讓100 萬元予原告2 人，並於上
    開時間簽訂協議書云云，為被告所否認，並以上揭情詞置辯
    ，則本件應審究者厥為：(一)上開協議書形式上是否為真？(二)
    訴外人郭文得有無向原告及其母戊○○○借款？
四、法院之判斷：
  (一)上開協議書形式上是否為真？
  1.按當事人提出之私文書必須真正而無瑕疵者，始有訴訟法之
    形式的證據力，此形式的證據力具備後，法院就其中之記載
    調查其是否與系爭事項有關，始有實質的證據力之可言（最
    高法院41年台上字第971 號判例參照）；而私文書之真正，
    他造當事人有爭執者，舉證人應負證明其真正之責，此觀民
    事訴訟法第357 條之規定自明。又同法第358 條關於私文書
    經本人或其代埋人簽名、蓋章或按指印者推定為真正之規定
    ，須其簽名、蓋章或按指印係本人或其代理人為之，在當事
    人間已無爭執或經舉證人證明者，始得適用（最高法院71年
    度台上字第2635號判決意旨參照）。
  2.查：原告主張系爭協議書上郭文得所蓋印文係其印鑑章云云
    （見本院卷第25頁），惟本院向台北縣三重市戶政事務所調
    得郭文得於91年4 月11日聲請之印鑑登記證明聲請書上之郭
    文得印文（見本院卷第74頁），經本院以肉眼觀之，明顯與
    前開協議書上郭文得印文（見北調卷第10頁）不符，則上開
    協議書是否確經郭文得本人蓋章，非無可疑，原告雖提出郭
    文得於77年2 月29日繼承系統表上蓋用印文與上開協議書上
    之印文相符，業經本院勘驗無誤，復為被告所不爭執（見本
    院卷第97頁），惟郭文得既於91年4 月11日聲請辦理印鑑登
    記證明，顯然有意廢止原先印鑑證明，變更使用與先前辦理
    繼承登記所使用之不同印章，則系爭協議書上郭文得之印文
    ，充其量僅能證明係由郭文得前於辦理繼承登記所使用之印
    章，以原告及戊○○○分別為郭文得之兄長及母親，並同財
    共居一處（見本院卷第94頁），取得郭文得於77年間辦理繼
    承登記所使用之印章，不足為奇，上開蓋用於系爭協議書上
    之印章，既非郭文得於原告主張協議書作成當時有效使用之
    印鑑章，即不能驟認由郭文得於本人蓋用，無民事訴訟法第
    358 條關於私文書推定為真正之適用。
  3.再者，據證人戊○○○於本院審理中到庭證稱：「協議書是
    我請丁○○寫的，上面印章是我蓋的，簽名是丁○○寫的，
    郭文得之簽名是他親自蓋章、簽名」（見本院卷第93頁正、
    反面），核與原告丁○○證述：「協議書上郭文得、丙○○
    、戊○○○姓名都是我寫的，印章是他們在現場交給我一起
    蓋的」情節齟齬（見本院卷第95頁），難信為真，原告復未
    舉證系爭協議書之真正，尚難謂上開協議書已有形式上證據
    力。
  (二)訴外人郭文得有無向原告及其母戊○○○借款？
  1.又當事人主張有金錢借貸關係存在，須就其發生所須具備之
    特別要件即金錢之交付與借貸意思表示一致負舉證之責任，
    若僅證明有金錢之交付，未證明借貸意思表示互相一致者，
    尚不能認有金錢借貸關係存在（最高法院81年台上字第2372
    號判決意旨參照）。本件原告主張於上開時間與其母戊○○○借款予訴外人郭文得等情，為被告所否認，則原告自應就
    其與訴外人郭文得間借貸關係存在之有利事實負舉證責任。
  2.查原告於起訴狀先稱訴外人郭文得於85年間陸續向原告丙○○借用150 萬元（見北調卷第4 頁），嗣改稱：丙○○自80
    年起至91年間共借訴外人郭文得166 萬3490元（見本院卷第
    25頁），不論借款期間、總額均有歧異，復為被告所否認，
    是否屬實，已非無疑；況原告提出彰化商業銀行存款存摺、
    三重市農會存款存摺、三芝鄉農會存摺、寶來銀行存摺（見
    本院卷第43頁），充其量僅能證明原告丙○○與訴外人郭文
    得自上開帳戶提領及存入各該款項，未能證明原告丙○○與
    郭文得間確有借貸合意及金錢交付之事實，是原告主張郭文
    得曾向原告丙○○借款云云，尚難採信。
  3.原告復主張訴外人郭文得於85年間起以投資為由陸續向原告
    丁○○借用100 萬元云云（見北調卷第4 頁），為被告所否
    認，且原告就借款原因事實則陳明係訴外人郭文得於85年10
    月16日、86年6 月11日因分別購買三重市○○○街57號2 樓
    及三重市○○街112 巷6 號4 樓房屋，向原告丁○○各借款
    50萬元、40萬元，並於86年7 月28日向丁○○借款3 萬5000
    元交付利息，合計93萬5000元等情（見本院卷第24至25頁）
    ，經核與其上開主張借款金額已有未合；遑論原告丁○○於
    本院證稱：「我用郭文得名義向大眾銀行貸款購置三重房屋
    ，房屋是我的，現給我兒子用，後來大眾銀行未通知我繳息
    ，故從我母親設於淡水一信帳戶的錢來清償房貸」、「房屋
    是郭文得之名義，但實際所有權是我的，權狀是我在保管」
    、「（問：郭文得為何會欠你100 萬元？）我用郭文得名義
    購買房屋，這些錢要算郭文得的」等語（見本院卷95頁反面
    至第96頁反面），倘原告丁○○所述內容為真，上開房屋實
    際所有權人為原告丁○○，郭文得豈需向原告丁○○借款購
    置上開房屋，是原告主張郭文得為購置上開房屋向原告丁○○借款云云，亦無可採。
  4.再據證人戊○○○到庭證述：「我係用房租、銀行貸款及平
    時節儉的錢放借給郭文得」、「一開始郭文得跟我要錢，我
    就給他，但一直給不是辦法，我就跟他說，你要用借的」、
    「忘記郭文得向我借多少錢，何時算借的也忘記了」（見本
    院卷第94頁正反面），就郭文得向其母戊○○○借貸之金額
    ，即令貸予人戊○○○均不確定若干，則原告執上開不具形
    式證明力之協議書主張訴外人郭文得向戊○○○借款311 萬
    2000元云云，已無憑據；況原告丁○○亦證稱：「（你母親
    有無要你提領淡水帳戶的錢給郭文得？）出國、娶妻、買股
    票、去越南投資」等語（見本院卷第95頁反面），按直系血
    親相互間互負扶養之義務，民法第1114條第1 款定有明文，
    且子女常因結婚、分居或營業而從父母受有財產之贈與，亦
    無違常情，則戊○○○縱有交付金錢予訴外人郭文得，究係
    借貸或贈與，非無可疑，是原告既未能證明戊○○○與郭文
    得間有上開借款債權存在，仍難認系爭協議書內容屬實。
五、綜上所述，原告未能證明系爭協議書形式上真正，復未證明
    系爭協議書內容屬實，從而原告本於協議書、繼承法律關係
    請求被告連帶給付原告丁○○、丙○○各200 萬元及均自起
    訴狀繕本送達翌日起至清償日止，按年息百分之五計算之利
    息，為無理由，應予駁回。又原告之訴既經駁回，其所為假
    執行之聲請亦失所附麗，一併駁回之。
六、本件為判決之基礎已臻明確，兩造其餘之攻擊或防禦方法及
    證據，經本院斟酌後，認為均不足以影響本判決之結果，亦
    與本案爭點無涉，自無逐一詳予論駁之必要，併此敘明。
七、據上論結：原告之訴為無理由，依民事訴訟法第78條，判決
    如主文。
中    華    民    國    97    年    6     月    13    日
                  民事第五庭    法  官  胡宏文
以上正本係照原本作成
如對本判決上訴，須於判決送達後20日內向本院提出上訴狀
中    華    民    國    97    年    6     月    13    日
                                書記官  曾寶生


司法院資訊處製作；財團法人民間司法改革基金會備份。
